【裁判字號】    95,上易,1511
【裁判日期】    951031
【裁判案由】    竊盜
【裁判全文】
臺灣高等法院刑事判決                95年度上易字第1511號
上  訴  人
即  被  告    丙○○
                              .
選任辯護人    丁志達律師
              陳錫川律師
              洪志文律師
上列上訴人因竊盜案件，不服臺灣臺北地方法院九十五年度易字
第九二一號，中華民國九十五年六月廿七日第一審判決（起訴案
號：臺灣臺北地方法院檢察署九十四年度偵字第二一九四四號）
，提起上訴，本院判決如下：
    主  文
原判決撤銷。
丙○○意圖為自己不法之所有，而侵占自己持有他人之物，處有
期徒刑肆月，如易科罰金，以銀元佰元折算壹日。
    事  實
一、緣丙○○與甲○○有債權債務糾紛，雙方乃約於民國九十四
    年三月十一日下午三時許，前往臺北市中正區○○○路○段
    卅九號十樓林麗芬律師事務所協調還款事宜，丙○○因故不
    願出面，乃委由其友人乙○○代為前往。是日下午三時許，
    甲○○先與友人張正義到場，並出示所攜帶丙○○先前開立
    之支票數張，經與律師林麗芬討論後，即放回一牛皮紙袋，
    並將紙袋置於事務所之會議桌上等候。嗣乙○○亦另邀友人
    黃世明同往，丙○○則在樓下附近等候，在事務所內，乙○○與甲○○即在前開會議桌討論，黃世明則與張正義則至另
    房內討論，林律師先行離開，後因雙方協調未成，黃世明走
    入乙○○與甲○○桌前，順手拿取甲○○置於桌上之前該牛
    皮紙袋，張正義及甲○○出言質問何以拿渠所有牛皮紙袋，
    然黃世明未回應，逕自離開該事務所（丙○○、黃世明、乙○○所涉搶奪罪嫌部份，另經臺灣臺北地方法院檢察署檢察
    官為不起訴處分）。林律師聽聞吵雜聲外出得知後，旋即報
    警處理，並要求乙○○電告黃世明。黃世明於下樓後，即將
    前開取得牛皮紙袋交予於車上等候之丙○○，丙○○打開紙
    袋查看，知內裝有其原交付甲○○為清償擔保之支票及支票
    影本等物，非其交予乙○○前往交涉之文件，黃世明旋亦接
    獲乙○○來電得知林律師已報警，其無法脫身，及須將紙袋
    攜回等情，乃轉向丙○○索取前開紙袋，丙○○明知其所持
    有之前開紙袋及袋內物品均係甲○○所有，意基於為自己不
    法所有之意圖，抽取其中面額分別為新台幣（下同）三十三
    萬九千元、一百萬元及八十一萬元之支票三紙，侵占入己，
    再將前開紙袋交還黃世明，由黃世明持至台北市政府警察局
    第一分局忠孝西路派出所，交予已隨警至所之甲○○，惟經
    甲○○檢視後，發現支票原本短缺，嗣經隨後到場之林律師
    向員警証實袋內原確有支票原本，經承辦員警韓國元詢問支
    票下落，黃世明方帶同韓國元折返找尋丙○○，並自丙○○
    車上取出前開支票三紙，交予員警攜回派出所。嗣因甲○○
    與丙○○於派出所內，自行和解，並簽立和解書，警員遂將
    該三紙支票交與丙○○，丙○○事後即將該等支票撕燬。
二、案經甲○○訴由臺北市政府警察局中正第一分局報請臺灣臺
    北地方法院檢察署檢察官偵查起訴。
    理  由
一、上揭事實，經詢被告丙○○固不否認黃世明曾交付一牛皮紙
    袋，並從中抽取上開支票三張，再將紙袋交還黃世明等事實
    ，惟否認有何不法意圖，並辯稱：係誤以為友人乙○○已代
    為協商完成，方將黃世明交付之袋內支票原本抽出另行保管
    ，不知係黃世明誤取。交還紙袋時，未思及已取出之支票，
    之後經警詢問，其亦隨即取交，嗣與告訴人甲○○於警局和
    解後，警方再將前開支票交回其手，其要無不法所有之意圖
    云云。
二、本案事實經過業據告訴人指證綦詳，核與在場証人林麗芬、
    張正義、乙○○、黃世明暨處理員警韓國元等証述相符，應
    可採信，此外，復有和解書一件、林麗芬事務所現場照片影
    本九幀在卷可按。然查：
    （一）本案被告既係委託乙○○代為前往協商債務，証人黃
          世明僅係乙○○邀請同行，非受被告委託之人，如被
          告認係已協商調解完成，亦應係乙○○折返告知及交
          付文件，何以未見乙○○？被告稱於黃世明交付紙袋
          時，沒機會詢問調解結果，要與黃世明亦証陳，未曾
          告知已調解成立相符，果若如此，則被告何以均未與
          乙○○取得聯繫確認？被告於原審辯稱，乙○○好像
          沒有其電話一節（參見原審第六十五頁審判筆錄第一
          行），業據証人乙○○於本院証陳，雙方均有對方電
          話一節不符，且揆諸事理，被告既委託乙○○前往協
          商，要無不互留聯絡電話之理，是被告所辯，顯與常
          情不符。
    （二）又証人乙○○及林麗芬均証陳，於黃世明一離開事務
          所，乙○○即應林麗芬律師之要求，馬上打電話予黃
          世明聯繫（參見偵查卷第六十二頁訊問筆錄第一至五
          行）一致，另黃世明亦証陳：其於遇被告前，即已接
          獲乙○○來電，嗣並一再接催促電話（參見原審卷第
          卅頁審判筆錄第十一至十五行；第卅一頁第八至十行
          ），當已得知其所取係甲○○之紙袋；是其於交付紙
          袋時有向被告詢問，東西是否是她的？被告看了一下
          ，說票是之前開給對方的，東西拿錯了（偵查卷第五
          十四頁訊問筆錄第十六、十七行）等情，核與被告於
          偵、審及本院審理時均供証：黃世明於交付紙袋時，
          即一直在接（打）電話；其於偵查時亦供証：黃世明
          交付紙袋其有拿出來看，發現不是其交給乙○○的東
          西，其從裡面拿走了幾張支票（參見同上頁筆錄第廿
          五、廿六行）均相符合，足証被告於一收受該紙袋時
          ，即已知該紙袋內物品非其所有甚明。
    （三）被告於收受紙袋，即已知紙袋非其所有，復未曾詢問
          黃世明協調結果，及如何取回該紙袋，亦未即向所委
          託之乙○○求証，即遽以取出袋內支票原本另行放置
          ，則衡諸常情，如被告認為該紙袋內之物均為其所有
          ，自不必特意將系爭三紙支票抽取出來另外置放，此
          舉顯與常情不合。況旋於黃世明告知誤取索還時，不
          過數分鐘，不可能即已忘卻前方取出之支票，復拒將
          支票原本即行置入袋內一併返還，直至黃世明帶同員
          警尋來，方取出交出，則辯稱無不法所有意圖，顯難
          採 信。
    （四）至侵占犯行，乃屬即成犯，對原持有之財物，以易其
          持有為所有之意圖即已成立，是本案於被告收受紙袋
          ，並得知非其所有，竟仍欲占為己有，將袋內支票抽
          取另行放置，以為所有，其犯行即已成立，至嗣後取
          交警員；或復於和解後再取回支票，均與構成要件無
          涉，乃被告所辯無不法意圖云云，要與事理不符，顯
          係飾卸之詞，均無足採。是本案事証已臻明確，被告
          犯行洵堪認定，自應依法論科。
三、核被告所為，係犯刑法第三百三十五條第一項之侵占罪。公
    訴人認被告係犯刑法第三百二十條第一項之竊盜罪云云，惟
    查，公訴人起訴亦認紙袋及其內系爭支票係由黃世明自告訴
    人處攜出，整袋交付予被告，此時被告即已持有系爭紙袋及
    袋內物品，紙袋原非黃世明所有，復已離其持有，則何來趁
    黃世明不注意，自紙袋竊取袋內支票得逞之說，是本件應屬
    侵占而非竊盜，起訴法條容有未洽，惟因起訴事實同一，本
    院自得變更起訴法條。原審予以被告論罪科刑，固非無見，
    惟如前述，被告係將其持有紙袋內之支票，易持有為所有，
    予以抽取另行放置而侵占入己，原審仍認被告係竊自証人黃
    世明，即有未合；另未及為新舊法之比較（詳如後述），亦
    有未洽。被告提起上訴，否認不法犯行，雖無理由，然原判
    決既有可議，自屬無法維持，應由本院將原判決撤銷。爰審
    酌被告之品行、智識，本  案為圖取回債權憑証而為侵占之
    動機、手段、方法、結果，及犯後一再飾詞圖卸之態度等一
    切情狀，乃量處如主文所示之刑。又被告行為時之易科罰金
    折算標準，修正前罰金罰鍰提高標準條例第二條前段（現已
    刪除）規定，就其原定數額提高為一百倍折算一日，則本件
    被告行為時之易科罰金折算標準，應以銀元三百元折算一日
    ，經折算為新臺幣後，應以新臺幣九百元折算一日。而九十
    五年七月一日修正公布施行之刑法第四十一條第一項前段則
    規定：「犯最重本刑為五年以下有期徒刑以下之刑之罪，而
    受六個月以下有期徒刑或拘役之宣告者，得以新臺幣一千元
    、二千元或三千元折算一日，易科罰金。」比較修正前後之
    易科罰金折算標準，以修正公布施行前之規定，較有利於受
    刑人，則應依刑法第二條第一項前段，適用修正前刑法第四
    十一條第一項前段規定，諭知易科罰金之折算標準，以資薄
    懲。
四、至本案被告行為後，於九十五年六月十四日公布增訂刑法施
    行法第一條之一：「中華民國九十四年一月七日刑法修正施
    行後，刑法分則編所定罰金之貨幣單位為新台幣。九十四年
    一月七日刑法修正時，刑法分則編未修正之條文定有罰金者
    ，自九十四年一月七日刑法修正施行後，就其所定數額提高
    為三十倍。但七十二年六月二十六日至九十四年一月七日新
    增或修正之條文，就其所定數額提高為三倍。」是本案被告
    所犯刑法第三百三十五條第一項，行為時之法定刑罰金部分
    經依法提高十倍後，原為一萬銀元即新台幣三萬元以下罰金
    ，行為後依施行法修正貨幣單位為新台幣再提高卅倍，則同
    為新台幣三萬元以下罰金，對被告並無有利或不利情形。惟
    刑法第三十三條第五款，原訂罰金刑為一元（銀元）以上，
    即新台幣三元以上，修正後為新台幣一千元以上，以百元計
    算之，比較新舊法，則行為時舊法較有利於被告，並附此比
    較說明。
五、據上論斷，應依刑事訴訟法第三百六十九條第一項前段、第
    三百六十四條、第二百九十九條第一項前段、第三百條，刑
    法第二條第一項前段、第三百三十五條第一項、修正前第四
    十一條第一項前段，罰金罰鍰提高標準條例第一條前段、修
    正前第二條，判決如主文。
本案經檢察官柯麗鈴到庭執行職務。
中    華    民    國    95    年    10    月    31   日
                  刑事第十四庭審判長法  官  蘇隆惠
                                    法  官  林秀鳳
                                    法  官  陳玉雲
以上正本證明與原本無異。
不得上訴。
                                    書記官  陳思云
中    華    民    國    95    年    11    月    1     日
附錄：本案論罪科刑法條全文
中華民國刑法第335條第一項（普通侵占罪）
意圖為自己或第三人不法之所有，而侵占自己持有他人之物者，
處5年以下有期徒刑、拘役或科或併科1千元以下罰金。


司法院資訊處製作；財團法人民間司法改革基金會備份。
